最高法院民事判決　　　　　　　　　　　　　　　　九十一年度台上字第一七○號
　　上　訴　人　永新實業廠股份有限公司
　　法定代理人　蕭新助
　　訴訟代理人　邱文男律師
　　被 上 訴人　交通部台灣區○道○○○路局
　　法定代理人　何煖軒
　　訴訟代理人　葉清華律師
右當事人間請求交還土地等事件，上訴人對於中華民國八十九年五月十日台灣高等法
院高雄分院第二審判決（八十八年度上字第六號），提起上訴，本院判決如左：
    主  文
原判決廢棄，發回台灣高等法院高雄分院。
    理  由
本件被上訴人主張：坐落高雄縣岡山鎮○○○段六二之四、六○之四、五八之一、三
九之一○號四筆土地（下稱系爭土地）係伊管有之國有土地，其中五甲尾段六二之四
號內如原判決附圖（下稱附圖）所示Ａ部分六平方公尺，同段六○之四號內如附圖所
示Ｂ部分四十六平方公尺，同段五八之一號內如附圖所示Ｃ部分二百二十平方公尺，
同段三九之一○號內如附圖所示Ｄ部分三十平方公尺，合計面積三百零二平方公尺之
土地，遭上訴人擅自占有興建磚造圍牆及其他設備物品或堆放雜物，顯係無權占有；
屢經催告上訴人拆除並清除後將土地交還，均遭拒絕等情。爰依民法第七百六十七條
之物上請求權，求為命上訴人將系爭土地內如附圖所示Ａ、Ｂ、Ｃ、Ｄ部分之地上物
等拆除後，交還土地予伊之判決（被上訴人原依第一審判決附圖所示Ａ、Ｂ、Ｃ、Ｄ
部分之面積計三百八十二平方公尺為請求，於原審「減縮」其聲明如上述）。
上訴人則以：國道中山高速公路於民國六十三年間建造辦理土地徵收時，即曾測量界
址豎立界樁，伊依據該界樁建造圍牆，歷經十數年均未變動，自無越界占用系爭土地
情事。又系爭四筆土地與伊所有同段三九之一一、五八之二號土地毗鄰，於七十四年
八月間辦理地籍圖重測時，伊並未到場指界，依法地政機關原應照舊地籍圖之比例尺
一千二百分之一施測，惟重測後新地籍圖之比例尺竟為一千分之一，顯未參照舊地籍
圖而屬重測錯誤，即不得資為伊無權占用系爭土地之依據等語。資為抗辯。
原審維持第一審所為被上訴人勝訴之判決，駁回上訴人之上訴，及另就其拆除地上物
及交還土地之面積為「減縮」之宣示。無非以：被上訴人主張之前揭事實，業據提出
土地登記簿謄本、照片為證，並經現場履勘及囑託高雄縣岡山地政事務所會同測量屬
實，有勘驗筆錄、土地複丈成果圖可稽堪信為真正。查被上訴人所有系爭土地係屬五
甲尾段地號，地政機關所保有之地籍圖謄本之比例尺係一千二百分之一，而毗鄰之上
訴人所有土地則屬嘉興段地號，其地籍圖謄本之比例尺為一千分之一，經函囑岡山地
政事務所予以套合測量，所測得結果雖難免誤差，但較第一審所囑測之僅按比例尺一
千二百分之一測量之結果，自較為正確，被上訴人亦同意依該函囑測量之結果為據，
即可採信。至系爭土地並無辦理土地重測或重劃之情形，觀之岡山地政事務所八十七
年五月十九日岡所二字第五二七九號函自明，上訴人抗辯其未於土地重測時到場指界
，認重測有錯誤，而謂其未無權占用系爭土地云云，尚無足取。是上訴人既未舉證證
明有占用系爭土地之正當權源，則被上訴人主張上訴人係無權占有系爭土地，本於所
有權之作用，依岡山地政事務所測量結果，「減縮」請求上訴人應將占用如附圖所示
Ａ、Ｂ、Ｃ、Ｄ部分，合計面積三百零二平方公尺土地上之地上物（磚造圍牆及其他
設備物品）全部拆除及清除後，將土地交還被上訴人，即屬正當，應予准許等詞。為
其判斷之基礎。
查上訴人於原審辯稱：被上訴人於六十三年間為建造高速公路辦理土地徵收，曾就徵
收土地實施測量豎立界標，伊即依該測量結果建造圍牆。其後自高速公路建成二十餘
年來，未聞被上訴人對上開測量所豎立之界標或對上訴人建造圍牆之土地有何異議，
斯時測量係參照舊地籍圖以一千二百分之一之比例尺為之，與本件地政機關（岡山地
政事務所）施測基準及使用比例皆不同；另原審及第一審以相同之測量人員及方法測
量，其結果顯示伊占有被上訴人之土地之面積明顯減少，足見伊是否占用被上訴人之
土地，純係測量基準不同及測量技術不精確所致等語（見原審卷第一五三、一五四頁
）。原審未調查被上訴人於六十三年間為建造高速公路辦理土地徵收時，是否係參照
舊地籍圖以一千二百分之一之比例尺為之施測？岡山地政事務所於施測系爭土地時是
否依土地徵收時之基準？該地政事務所於第一審及原審所指派之施測人員均為林義雄
（見一審卷六二頁、原審卷七一頁）何以其測量結果上訴人占用系爭土地竟有三百八
十二平方公尺與三百零二平方公尺之巨幅差異？原審謂曾命該地政事務所以一千分之
一及一千二百分之一之比例尺套合測量，何以原判決所引附圖所示之比例尺仍為一千
二百分之一而與第一審判決所引者相同？實情如何？原審胥未究明，復恝置上訴人之
上述防禦方法於不論，顯有判決不備理由之違法，抑且難昭折服。上訴論旨，指摘原
判決不當，求予廢棄，非無理由。
據上論結，本件上訴為有理由，依民事訴訟法第四百七十七條第一項、第四百七十八
條第一項，判決如主文。
中      華      民      國    九十一    年      一      月    二十四    日
                              最高法院民事第七庭
                                  審判長法官  蘇  茂  秋
                                        法官  徐  璧  湖
                                        法官  朱  建  男
                                        法官  曾  煌  圳
                                        法官  黃  秀  得
      右正本證明與原本無異
                                              書  記  官
中      華      民      國    九十一    年      二      月      五      日
